臺灣高等法院刑事判決
109年度上易字第2078號
上  訴  人  臺灣新北地方檢察署檢察官
被      告  黃吉林


                    （現於法務部○○○○○○○○○○○執行中）
上列上訴人因被告違反毒品危害防制條例案件，不服臺灣新北地
方法院109年度審易字第1190號，中華民國109年8月6日第一審協
商判決（起訴案號：臺灣新北地方檢察署108年度偵字第34006號
、109年度毒偵字第1300號），提起上訴，本院判決如下：
    主  文
原判決關於施用第二級毒品部分撤銷，發回臺灣新北地方法院。
    理  由
一、按依協商程序所為之科刑判決，不得上訴。但有刑事訴訟法
    第455條之4第1項第1款（撤銷協商合意或撤回協商聲請者）
    、第2款（被告協商之意思非出於自由意志者）、第4款（被
    告所犯之罪非同法第455條之2第1項所定得以聲請協商判決
    者）、第6款（被告有其他較重之裁判上一罪之犯罪事實者
    ）、第7款（法院認應諭知免刑或免訴、不受理者）所定情
    形之一，或協商判決違反同法第455條之4第2項（法院應於
    協商合意範圍內為判決，所科之刑以宣告緩刑、2年以下有
    期徒刑、拘役或罰金為限）之規定者，不在此限。對於協商
    判決之上訴，第二審法院之調查以上訴理由所指摘之事項為
    限。第二審法院認為上訴有理由者，應將原審判決撤銷，將
    案件發回第一審法院依判決前之程序更為審判，刑事訴訟法
    第455條之10定有明文。
二、審理範圍：
　　檢察官就被告甲○○於民國108年10月23日涉犯施用第二級毒
    品甲基安非他命、108年10月24日涉犯持有第二級毒品甲基
    安非他命等罪嫌提起公訴，經原審於被告予檢察官協商合意
    之內容為協商判決後，檢察官僅就施用第二級毒品有刑事訴
    訟法第455條之4第1項第7款情事，不得協商判決為由提起上
    訴，因此本院亦僅就被告所涉施用第二級毒品罪嫌部分審理
    ，先予敘明。
三、被告於108年10月23日晚上11時許，在新北市○○區○○街00巷0
    弄0○0號住處附近公園，以火燒烤玻璃球再吸食煙霧之方式
    ，施用第二級毒品甲基安非他命1次犯行，經檢察官提起公
    訴，被告就被訴事實為有罪陳述，並請求認罪協商，原審法
    院同意後，由檢察官與被告進行協商，經當事人雙方合意且
    被告認罪後，由檢察官聲請原審改依協商程序而為判決，原
    審遂依兩造協商合意內容，於109年7月23日以協商判決判處
    施用第二級毒品，累犯，處有期徒刑6月，如易科罰金，以
    新臺幣1千元折算壹日，此有相關卷證資料可參。
四、惟查：
　㈠按起訴之程式違背規定者，應諭知不受理之判決，並得不經
    言詞辯論為之，刑事訴訟法第303條第1款、第307條分別定
    有明文。此所稱之起訴程序違背規定，係指檢察官提起公訴
    之訴訟行為於程序上有違法律之規定而言。而提起公訴之訴
    訟行為是否於程序上有違法律規定，原則上，固是以起訴時
    所存在之事項及法律規定為判斷，惟檢察官起訴後始發生之
    情事變更事由，致法院不能為實體審理及判決亦屬「起訴之
    程序違背規定」。
　㈡109年1月15日修正公布、同年7月15日施行之毒品危害防制條
    例第20條第3項規定，犯第10條之罪於觀察、勒戒或強制戒
    治執行完畢釋放後，3年後再犯第10條之罪者，適用本條前2
    項之規定。上開所謂「3年後再犯」，只要本次再犯（不論
    修正施行前、後）距最近1次觀察、勒戒或強制戒治執行完
    畢釋放，已逾3年者，即該當之，不因其間有無犯第10條之
    罪經起訴、判刑或執行而受影響（最高法院109年度台上大
    字第3826號主文參照）。
　㈢觀之本次同時修正（尚未施行）之毒品危害防制條例第24條
    第1項另規定有「附命完成戒癮治療之緩起訴處分」程序，
    依現行實務見解，犯同條例第10條第1項、第2項之施用第一
    級或第二級毒品罪者，如已完成「附命緩起訴」之戒癮治療
    ，事實上已接受等同「觀察、勒戒或強制戒治」執行完畢釋
    放之處遇，則如於同條例第23條第2項所定「3年」内，再犯
    施用第一級或第二級毒品罪，顯現其再犯率甚高，原規劃之
    「附命緩起訴」完成戒癮治療制度功能無法發揮成效，已無
    再次接受「觀察、勒戒或強制戒治」處遇之必要，自應依該
    條例第23條第2項規定之相同法理，逕行追訴，而無再依該
    條例第20條第1項重行聲請觀察、勒戒或強制戒治之必要，
    且此經「附命完成戒癮治療之緩起訴處分」後，即應以經該
    緩起訴處分並完成戒癮治療後，起算該「3年」内再犯之期
    間（最高法院109年度台非字第76號、第77號判決意旨參照)
    。是依最高法院前開見解，行為人再次（含三犯以上）施用
    毒品，若距最近一次因施用毒品經上述觀察、勒戒或強制戒
    治執行完畢釋放後，或經附命完成戒癮治療之緩起訴處分並
    完成戒癮治療後，已逾3年者，應不具備訴追條件，檢察官
    如對再犯之行為提起公訴，其起訴之程序即屬違背法律規定
    ，法院應依刑事訴訟法第303條第1款規定，為公訴不受理之
    判決，縱其間行為人曾因犯施用毒品罪經刑事處罰且未滿3
    年，然此非屬新修正毒品危害防制條例第23條第2項之追訴
    前提要件，對於起訴要件之審查自不生影響。
　㈣本案被告施用毒品前案如下：
　　⒈被告前於87年間，經臺灣板橋地方法院（現更名為臺灣新
      北地方法院，下稱新北地院）以87年度毒聲字第3015號裁
      定送觀察、勒戒，因認無繼續施用毒品傾向，於87年11月
      25日執行完畢釋放，並經臺灣板橋地方法院檢察署（現更
      名為臺灣新北地方檢察署，下稱新北地檢署）檢察官以87
      年度少連偵字第719號為不起訴處分確定。又於88年間，
      經新北地院以88年度毒聲字第352號裁定送觀察、勒戒，
      因認無繼續施用毒品之傾向，並經新北地檢署檢察官以88
      年度偵字第2560號為不起訴處分確定，於88年2月8日執行
      完畢釋放出所，並經新北地檢署檢察官以88年度偵字第25
      60號為不起訴處分確定。再於同年間，為檢察官起訴並聲
      請強制戒治，就強制戒治部分，經新北地院以88年度毒聲
      字第3448號裁定令入戒治處所施以強制戒治，於88年12月
      28日因停止其處分而出所，另起訴部分則經同法院以88年
      度易字第2784號判決處有期徒刑5月確定，於88年9月27日
      易科罰金執行完畢。再於89年間，為檢察官起訴並聲請強
      制戒治，就強制戒治部分，經新北地院以88年度毒聲字第
      5959號裁定令入戒治處所施以強制戒治，抗告後，經本院
      以89年度毒抗字第1048號裁定抗告駁回而確定，於90年8
      月15日因停止其處分而出所，另起訴部分則經新北地院以
      89年度易字第4011號判決處有期徒刑7月確定，於91年5月
      30日執行完畢等情，有本院被告前案紀錄表在卷可稽。
　　⒉而被告於100年間因施用毒品，經臺灣士林地方檢察署檢察
      官（下稱士林地檢署）以100年度毒偵字第1897號為附命
      戒癮治療之緩起訴處分確定，緩起訴期間自100年12月12
      日至102年12月11日止，被告並應於100年10月28日至102
      年11月26日止遵守或履約其緩起訴處分之條件，惟被告於
      前開緩起訴期間，未依約履行必要命令，違反檢察官附完
      成戒癮治療之命令，而經檢察官撤銷緩起訴後，另以士林
      地檢署101年度撤緩毒偵字第47號提起該件公訴等情，有
      本院被告前案紀錄表在卷可考，足認被告並未完成戒癮治
      療，事實上顯未完成等同於「觀察、勒戒或強制戒治」執
      行完畢釋放之處遇。因此，被告於本案之108年10月23日
      施用第二級毒品犯行，即不得以距離其最近一次緩起訴處
      分確定之日期計算是否「逾3年」，而應以距離其最近1次
      觀察、勒戒或強制戒治執行完畢之日即90年8月15日計算
      ，其後迄今未再有其他法院裁定命觀察、勒戒、強制戒治
      等情，有本院被告前案紀錄表可佐。依前述規定及說明，
      本案即應再予觀察、勒戒或強制戒治，或經由檢察官為附
      命完成戒癮治療之緩起訴處分。
五、撤銷原判決並發回之理由：
　　依原審判決書所載，原審法院於109年8月6日製作裁判書，
    書記官於同日製作正本，則本件判決對外公告發生效力之時
    間顯在109年7月15日修正毒品危害防制條例施行之後，依修
    正後毒品危害防制條例第35條之1第1款、第20條第1項、第3
    項規定，檢察官得為附命完成戒癮治療之緩起訴，或聲請法
    院裁定令被告入勒戒處所施以觀察、勒戒，而檢察官起訴時
    雖上開條例尚未施行，然依上開說明，起訴後始發生之情事
    變更事由，致法院不能為實體審理及判決亦屬「起訴之程序
    違背規定」，原審依法應為公訴不受理之程序判決。乃原審
    依檢察官及被告之協商，判決被告有期徒刑6月，即有違誤
    ，檢察官上訴被告本次108年10月23日施用毒品時間，距最
    近1次強制戒治執行完畢時間，已逾3年，不得為實體判決，
    指摘原判決不當，為有理由，應由本院將原判決撤銷，發回
    原審，更為適當之判決，並不經言詞辯論為之。
據上論斷，應依刑事訴訟法第372條、第455條之10第3項、第455
條之11第1項，判決如主文。
中　　華　　民　　國　　109 　年　　12　　月　　31　　日
                  刑事第二十一庭審判長法　官  許宗和
                                      法　官  黃惠敏
                                      法　官  黃玉婷
以上正本證明與原本無異。
不得上訴。
                                      書記官  傅國軒
中　　華　　民　　國　　110 　年　　1 　　月　　4 　　日